【裁判字號】    89,重上更(一),125
【裁判日期】    900426
【裁判案由】    偽造文書
【裁判全文】
臺灣高等法院臺中分院刑事判決              八十九年度重上更(一)字第一二五號
    上  訴  人
    即 自訴 人  丙○○
    代  理 人   吳桂園
    上  訴  人
    即  被  告  乙○○
                甲○○
右上訴人因被告等偽造文書等案件，不服臺灣臺中地方法院中華民國八十七年三月九
日第一審判決（八十五年度自更字第三十一號），提起上訴，經本院判決後，由最高
法院一部發回更審，本院判決如左：
    主      文
原判決關於乙○○、甲○○被訴行使偽造私文書部分撤銷。
乙○○、甲○○被訴行使偽造私文書部分自訴不受理。
    理      由
一、自訴意旨略以：被告乙○○、甲○○等於民國八十年九月廿六日在本院八十年度
    上易字第一○一三號妨害名譽案件上訴中，具呈刑事補具理由證據狀中陳稱：「
    茲為證明丙○○在行政措施方面之失職責行為，特附上同鄉會聯名請求召開會
    員大會簽名冊乙份呈庭參考，俾供佐證」，而查上開會員大會簽名冊中，會員常
    聚理之姓名，並非其本人所親簽，亦無委託他人代為簽名，又陳定藩、韋煥煌之
    姓名亦非其本人所親簽，所蓋指印或印章，亦非其本人所蓋，又非其委託他人代
    為簽蓋，足證係被告二人共同所偽造，足以生損害於自訴人之名譽，因認被告等
    涉有偽造私文書、印章、指印等罪嫌云云。
二、按刑事訴訟法第三百十九條第一項所定得提起自訴之人，限於因犯罪而直接被害
    之人，亦即其人之法益由於犯罪行為直接所加害者而言，若其法益是否受加害尚
    待乎他人之另一行為而決定者，即非因犯罪直接所受之損害，不得提起自訴（最
    高法院二十六年渝上字第八九三號、四十八年台上字第三四七號判例，五十二年
    台上字第二四四三號、五十七年台上字第二九三號、三四五九號、五十九年台上
    字第三二九六號、六十九年台上字第二四００號、七十年台上字第五七四五號、
    七十六年台上字第五二六二號、四五三七號、八十二年台上字第二九二號、八十
    四年台上字第四０九三號、四０九九號判決可資參照）。又不得提起自訴而提起
    者，應諭知不受理之判決，同法第三百三十四條亦有明文。
三、經查本件被告二人於本院八十年度上易字第一○一三號被訴妨害名譽案件審理中
    ，固曾於八十年九月廿六日當庭呈遞補具理由證據狀附有「台中市廣西同鄉會請
    求召開會員臨時大會會員名冊影本，其中有常聚理，韋煥煌、陳定藩列名並簽蓋
    情事，業經本院前審調閱上開案卷審核無異（見同卷一七八－一八四頁），被告
    等對此呈庭之書狀及附件證據即該名冊並不否認，並謂：該名冊是拿到會員家中
    所簽名的，有的可能是他家人或朋友代簽的等語。然按之刑法偽造文書印文罪（
    即刑法第二百十條至第二百二十條所定之罪），其所保護之法益乃法律交往之安
    全性與可靠性，亦即經濟交易與社會往來之公共信用（參照林山田先生著刑法特
    論下冊第五八六頁，六十八年三月初版），則該罪之直接加害對象，乃被冒用名
    義人之公共信用，及依據該偽造文書而為經濟交易或社會往來之人，至由該等對
象所衍生經濟交易或社會往來之人，雖亦可能因該偽造之文書印文而在人格或財
    產上受有損害，但已屬因該等罪而間接受害之人。本件被告等於前述訴訟中所提
    出作為防禦資料之前開補具理由證據狀引述內容縱有不實情事，本院於上開案件
    審理中自可予以審查是否屬實，以為採信與否之參考，縱法院審查結果，產生不
    利於自訴人之心證及判決，對於該案之自訴人而言亦僅係間接之被害人。玆自訴
    人既非前述名冊被偽造之會員，且被告等又未據該名冊直接向自訴人為任何主張
    ，僅提出於本院為訴訟資料，自訴人即非該等犯罪之直接被害人。揆諸前述說明
    ，本件自訴人既非其所訴犯罪事實之直接被害人，依法即不得提起自訴，其不得
    提起自訴而提起，應諭知不受理之判決。原審法院遽而對被告等為實體判決，即
    有違誤，應由本院將原審判決關於被告等被訴行使偽造私文書罪部分撤銷，改為
    自訴不受理之判決，並不經言詞辯論為之。
據上論斷，應依刑事訴訟法第三百六十九條第一項前段、第三百六十四條、第三百四
十三條、第三百三十四條、第三百零七條，判決如主文。
中       華       民       國   九  十    年     四      月   二十六    日
            臺灣高等法院臺中分院刑事第六庭
                                      審判長法  官  李  文  雄
                                            法  官  龔  永  昆
                                            法  官  邱  顯  祥
右正本證明與原本無異。
如不服本判決應於收受送達後十日內向本院提出上訴書狀，其未敘述上訴之理由者並
得於提起上訴後十日內向本院補提理由書（均須按他造當事人之人數附繕本）。
                                            書記官  陳  桂  芬
中       華       民       國   九  十    年     四      月   二十六    日
                                                                        Ｋ


司法院資訊處製作；財團法人民間司法改革基金會備份。
